臺灣桃園地方法院民事裁定　　　　　 100年度消債聲字第63號
聲 請 人
即債務人　　許美娟
上列當事人聲請消費者債務清理事件，經本院司法事務官裁定清
算程序終止確定後聲請免責，本院裁定如下：
    主  文
債務人許美娟不免責。
    理  由
一、按法院裁定開始清算程式後，債務人有薪資、執行業務所得
    或其他固定收入，而普通債權人之分配總額低於債務人聲請
    清算前2 年間，可處分所得扣除自己及依法應受其扶養者所
    必要生活費用之數額者，法院應為不免責之裁定，但債務人
    證明經普通債權人全體同意者，不在此限，消費者債務清理
    條例（下稱消債條例）第133 條定有明文。揆其立法理由係
    為避免債務人濫用清算程式以免責，並督促有清償能力者，
    利用薪資、執行業務所得或其他固定收入清償債務而免責，
    爰以債務人聲請清算前2 年間，可處分所得扣除自己及依法
    應受其扶養者所必要生活費用之數額為計算基礎，以為裁定
    免責之依據，進而保障債權人可受最低清償。次按債務人係
    因浪費、賭博或其他投機行為，致財產顯然減少或負擔過重
    之債務，而生開始清算之原因者，法院應為不免責之裁定，
    消費者債務清理條例第134 條第4 款定有明文。查其立法意
    旨乃為避免債務人濫用清算程式以獲免責，是法院為免責與
    否之裁定時，應考量債務人有無於其經濟狀況不佳之情形下
    ，猶恣意揮霍、投機，致生活開銷超過個人收入所允支出之
    程度，倘核其所為，於清算之原因有可歸責性，自有加以制
    止之必要，尚不宜使之免責。
二、經查：
  (一)聲請人即債務人前於民國98年02月13日聲請更生，經本院裁
    定自98年06月22日下午5 時起開始更生程序，惟債務人有消
    債務條例第63條第1 項第8 款規定，更生方案無履行可能之
    情，故經本院99年度消債清字第48號裁定自99年04月27日下
    午5 時起開始清算程序，茲經本院司法事務官將債務人清算
    財團之財產分配完結，並於99年06月11日裁定清算程序終止
    ，業已於99年07月05日確定在案，有本院98年度消債更字第
    66號、99年度消債清字第48號、99年度司執消債清字第43號
    裁定可稽（見上開司執消債清卷(一)第3 頁、第208 頁），並
    經本院依職權調閱上開更生、清算事件卷宗查閱無訛，堪信
    為真。
  (二)聲請人聲請更生後，仍有固定所得每月約新台幣（下同）30
    ,900元【債務人於98年10月02日所陳報之財產及收入狀況報
    告書中之營利收入：每月約18,000元、兒少補助未成年子女
    4 人，每月共5,900 元及前夫對女兒涂安綺之扶養費每月7
    千元（見本院98年度司執消債更字第158 號卷第163 頁至16
    4 頁）計算】，惟於本院前揭清算裁定開始，茲經本院司法
    事務官將聲請人清算財團之財產（即大都會人壽保險股份有
    限公司解繳保單解約金共計51,157元）分配完結，雖依聲請
    人於95、96、97年度綜合所得稅各類所得資料清單所示其所
    得為0 元、3,507 元、224,985 元，合計228,492 元（見上
    開消債更卷第47至48頁、司執消債更卷第173 頁至174 頁）
    ，然聲請人自承於95年09月間領有保險金約323 萬元（見上
    開司執消債更卷第169 頁之詢問筆錄），若扣除應按期支出
    債務人每月必要費用，如寬認每月約以3 萬元為必要支出計
    （計算項目後述約為28,827元），至聲請清算前2 年（即97
    年4 月7 日）止，共計20個月，應支出60萬元（計算式：3
    萬元*20 ＝60萬元），應尚餘263 萬元可供支配，故前開2
    年間可處分所得合計約3,145,861 元（剩餘可支配保險金26
    3 萬元、97年工作薪資合計225,061 元、兒少補助122,800
    元、扶養費收入168,000 元），依其提出之財產及收入狀況
    說明書可佐（見上開司執消債更卷第163 頁），扣除2 年間
    自己及依法應受扶養義務人每月必要生活費用28,827元（每
    月膳食支出15,000元、水電瓦斯支出約4 千元、電話費支出
    1 千元、交通費1 千元、住家管理費2,117 元、教育支出1,
    400 元、健保費支出2,636 元、國民年金支出1,348 元、日
    常雜項支出3 千元），如同前述可寬認以每月3 萬元為必要
    支出計算，2 年間共須支出72萬元後，尚有餘額2,425,861
    元可供分配予普通債權人。據上，普通債權人經清算後之分
    配總額顯然低於聲請人聲請前2 年間可處分所得扣除自己及
    依法應受扶養者所必要生活費用之數額，而有消債條例第13
    3 條所規定應不免責之情事。
  (三)聲請人所負無擔保債務總額共計新台幣6,329,865 元，多屬
    信用貸款、信用卡或現金卡所致，有債權表可考（見上開司
    執消債清卷第10至11頁）；前經本院司法事務官限期函請全
    體普通債權人就聲請人是否免責表示意見，各該債權人均具
    狀表明聲請人應不免責等情，有各該債權人之陳報狀或函文
    為憑（見上開司執消債清卷(一)第100 至182 頁）；再觀諸下
    列債權人所述及債務人之消費明細如下：
  1.債權人萬榮行銷股份有限公司（受讓自萬泰銀行）表示略以
    ：債務人迄今尚欠現金卡款305,850 元、信用卡款195,923
    元，查其信用卡消費明細，有台灣泰一電器用品消費共32,9
    00元、長青連鎖藥局消費共25,000元、量販店消費17,941元
    、全興旅行社消費8,100 元、莊大衛專營剪燙5 千元、原豪
    汽車精品消費5 千元、港九香滿樓餐廳消費5 千元、1,790
    元、千有科技有限公司消費5 千元、台灣菸酒免稅店消費4,
    080 元等非必要開銷，每月並採小額循環繳款，顯見其消費
    當時已有支出大於收入之經濟窘境，惟猶繼續刷卡使生活負
    擔過重之債務，顯逾一般生活之必要程度，而符合消費者債
    務清理條例第134 條第4 款，因浪費、賭博或其他投機行為
    ，致財產顯然減少或負擔過重之債務，有債權人陳報狀、消
    費明細可憑（見上開司執消債清卷(一)第119 至125 頁）。
  2.債權人匯豐銀行表示略以：債務人仍積欠信用卡債務二筆，
    各為766,500 元、408,029 元，查其信用卡消費明細帳單可
    知，大潤發量販店消費二筆分為：238,960 元、203,000 元
    、家福珠寶單筆消費3,330 元、泰一電器合計消費1 萬元、
    禾佳康單筆消費14,940元、全興旅行社單筆消費16,000元，
    及另有月眉育樂世界、汽車旅館、百貨公司等非必要性之消
    費，其資金需求顯已超出日常生活必要之支出，且消費性質
    均非日常生活必要之費用，與消債條例第134 條第4 款所稱
    「浪費、賭博或其他投機行為，致財產顯然減少或負擔過重
    之債務…」，應對債務人所發生之債務裁定不予免責。有債
    權人行之陳報狀、信用卡消費明細資料足憑（見上開司執消
    債清卷(一)第127 頁、司執消債更卷第228 至235 頁）。
  3.債權人遠東銀行表示略以：債務人以信用卡大額消費，僅於
    95年02月13日及14日兩日合計累積消費，高達843,197 元，
    債務人自承係以此法刷卡換取現金花用，並用以經營小吃或
    支應生活所需，並曾於前夫李俊德身故後於95年間，領取保
    險金3,232,782 元，債務人卻無用以清償債務，反而從事不
    當投資，難謂無投機、浪費行為，核與消債條例第134 條第
    4 款之不免責事由相當，依法應為不免責裁定，有債權人之
    陳報狀（見上開司執消債清卷(一)第130 至131 頁，並參照司
    執消債更卷第169 頁之訊問筆錄）。
  4.良京實業股份有限公司（受讓自慶豐資產管理公司、慶豐銀
    行）表示略以：債務人尚積欠信用卡債務130,747 元，經查
    其消費明細，除曾於大潤發基隆店消費24,360元外，尚無大
    筆消費，惟債務人既自前夫過世而領有大筆保險金，自承因
    投資做生意或者被朋友欺騙等原因，並非因家境貧困而導致
    欠款，自難認無奢侈、浪費及投機之嫌，至負擔過重之債務
    ，實有不免責之事由。有債權人陳報狀、債務人交易明細表
    可考（見上開司執消債清卷(一)第132 至136 頁）。
  5.台北富邦國際商業銀行表示略以：債務人尚積欠信用卡款33
    7,359 元，揆諸債務人對本行所負債務均為「預借現金」，
    申言之，債務人既預見有未來清償不能之情事，卻不顧債臺
    高築，妄想作收「無限制擴張信用」之不法利益，核其債務
    發生之原因，有極高之投機性與道德非難性。復對照相對人
    在其他銀行之負債（普遍為信用卡、現金卡借款），亦多發
    生於與前開所述相同時期，即自95年01月至97年10月（依本
    條例辦理前置協商前夕，計33個月期間）累計之負債高達4,
    580,975 元，足可推知每月約有近14萬元之負債衍生，顯高
    於一般人維持基本生活之所需，評價其行為屬「投機、浪費
    」並不為過。有債權人陳報狀、消費明細可考（見上開司執
    消債清卷(一)第137 至140 頁）。
  6.上海商業儲蓄銀行表示略以：債務人尚積欠信用卡款二筆各
    為766,500 元、408,029 元，合計1,174,529 元，查其使用
    本行信用卡消費明細中，大潤發基隆店消費135,140 元、鑫
    美珠寶銀樓消費二筆各為3,100 元、1 萬元，家樂福三重店
    同日消費三筆合計為14,072元、家樂福樹林店同日（與前開
    同為95年03月25日）消費二筆，合計為9,306 元、樂克餐廳
    消費1,440 元，台灣泰一電器土城分公司消費5 千元、港九
    香滿樓餐廳消費1,600 元。觀債務人於債務協商前刷卡消費
    並非日常生活所需之奢靡消費行為，自屬可歸責於債務人之
    原因。有債權人陳報狀、債務人消費明細表可憑（見上開司
    執消債清卷(一)第143 至146 頁）。
  7.日盛國際商業銀行表示略以：債務人尚積欠信用卡款337,37
    4 元，債務人原繳款信用良好，詎料於95年03月，單月密集
    消費174,355 元後，即未再繳交任何款項，足令債權人認為
    債務人此舉係有計畫地刷爆信用卡後，再置之不理，且查其
    消費明細，於95年02月14日大潤發量販店消費二筆各為49,8
    80元、49,300元，合計99,180元，隔日又於家樂福量販店消
    費三筆皆為4,977 元，合計為14,931元、95年02月25日於黃
    金海岸活蝦之家消費2,670 元、95年03月01日於全興旅行社
    消費8,100 元、95年03月01日於元鶴鐵板燒消費2,024 元、
    95年03月03日於原豪汽車精品百貨消費7,915 元、95年03月
    04日於港九香滿樓餐廳消費2,502 元。已符合消債條例第13
    4 條第4 款「因浪費、賭博或其他投機行為致財產顯然減少
    或負擔過重之債務」之不免責規定。有債權人之陳報狀、信
    用卡消費明細表可憑（見上開司執消債清卷(一)第147 至151
    頁）。
  8.國泰世華商業銀行表示略以：債務人仍積欠信用卡款358,33
    3 元，經調閱債務人於本行信用卡歷史消費紀錄，所消費項
    目均非生活所需，例如於大潤發量販店消費高達189,660 元
    、超風科技城雷達研究中心消費5,500 元、李華興鐘錶眼鏡
    行消費5 千元等，顯然債務人生活水準已逾一般人，故應認
    債務人有違反消債條例第134 條第4 款「因浪費、賭博或其
    他投機行為，致財產顯然減少或負擔過重之債務」，而應為
    不免責之裁定。有債權權人陳報狀、債務人消費明細表可稽
    （見上開司執消債清卷(一)第152 至153 頁）。
  9.由上足徵聲請人每月消費金額時有逾越可支配所得甚多，又
    其消費並非全係生活必要之支出，而多為奢侈、浪費與投機
    之性質，堪認聲請人過度消費行為，亦為開始清算之原因，
    核與消費者債務清理條例第134 條第4 款所稱：「浪費、賭
    博或其他投機行為，至財產顯然減少或負擔過重之債務」等
    不免責事由相符。
  (四)綜上所述，聲請人既堪認有消債條例第133 條、第134 條第
    4 款所規定應不免責之情形，復未經普通債權人全體同意免
    責。揆諸前揭規定，聲請人自不得免責。
三、爰裁定如主文。
中    華    民    國   100    年    6   月    30      日
                        民事第三庭    法  官  周玉
以上正本係照原本作成
如不服本裁定應於送達後10日內向本院提出抗告狀，並繳納抗告
費新台幣1 千元。
中    華    民    國   100    年    7     月    4     日
                                      書記官  楊郁馨